臺灣臺北地方法院民事判決　　　　　　　96年度訴字第2477號
原　　　告　甲○○
訴訟代理人　張家聲律師
被　　　告　京宴股份有限公司
法定代理人　乙○○
訴訟代理人　劉岱音律師
上列當事人間請求返還不當得利等事件，本院於中華民國九十六
年七月十三日言詞辯論終結，判決如下：
    主  文
被告應給付原告新臺幣貳佰伍拾萬元及自民國九十四年十月十三
日起至清償日止，按年利率百分之五計算之利息。
訴訟費用由被告負擔。
本判決於原告以新臺幣捌拾參萬參仟參佰參拾肆元供擔保後得假
執行。但被告如以新臺幣貳佰伍拾萬元預供擔保得免假執行。
    事實及理由
壹、原告主張：
一、被告於民國94年10月間以辦理增資為由，邀原告投資被告新
    台幣（下同）2,500,000元，並於被告94年10月4日下午4時
    董事會議事錄載明「五、報告事項：1.增資案：本公司因日
    式料理海老天超出當初預算擬增資250萬元，總資本額增加
    為1750萬元。2.同意列席董事案：因甲○○先生投資本公司
    250萬元，董事會同意甲○○先生列席所有董事會。決議：
    全體出席董事同意通過上述1.2.案」等語，原告不疑有他，
    乃於94 年10月11日及同年月12日委託原告父親訴外人林文
    卿將股款分為1,100,000元及1,400,000元兩筆匯入被告土地
    銀行華江分行000000000000號帳戶，被告法定代理人乙○○
    更於95年6月7日向原告表示增資股票已經製發，並出具股票
    保管條以取信原告。嗣95年7月間被告法定代理人再次以增
    資為由，要求原告簽發面額1,500,000元支票交付，惟原告
    於簽發支票後，細思被告既有增資提案，為何原告未受通知
    參加股東會議，乃試向被告法定代理人請求交付被告所保管
    之原告股票，然均未獲置理，原告遂啟疑拒絕兌付被告第二
    次增資之股款，並據理向被告索還退票。又原告在向被告索
    還支票期間，曾於95年9月26日調得被告設立登記表及章程
    ，發現被告94年10月間邀約原告增資認購之股份，並未經依
    法變更章程，依最高法院68年台上字第1748號判決、經濟部
    74年5月14日商19483號函見解，該次增資依法為無效之法律
    行為，自始不發生被告增資之效力，是經原告致發信函催告
    返還股款，並迭經兩造委託律師居間協商均無效果後，爰提
    起本件訴訟請求返還被告所受之不當利益。
二、被告基於上開無效之法律行為受領原告給付之2,500,000元
    ，致原告受有損害，依民法第179條及第181條被告自應將該
    2,500,000元返還原告。又上開2,500,000元被告係分別於94
    年10月11日及同年月12日分兩次受領，被告於受領後至少亦
    獲得相當於利息之利益，致原告受有相當於利息之損害，原
    告併請求被告返還自94年10月13日起至清償日止按法定利率
    計算相當於利息之利益。
三、被告於鈞院審理本件中所傳喚之證人陳世典、陳文鴻係被告
    之股東，而證人許語真係被告之受僱人，基於其自身之利害
    關係，所為證詞難免有偏頗迴護被告之虞，實難盡信。又被
    告拒絕返還不當得利，無非係主張原告匯交被告之款項2,50
    0,000元係購買被告法定代理人乙○○及總經理陳世典股份
    250,0 00股之價金云云，惟其所辯顯非實在，說明如下：
（一）證人陳世典於96年5月10日到庭證稱上開被告於94年10 月
      4日下午4時之董事會議事錄所載之內容確係被告董事當天
      開會的內容等語，顯見被告係因經營海老天日式料理餐廳
      辦理增資，而邀約原告投資2,500,000元。又該2,500,000
      元款項係匯入被告在土地銀行華江分行所開設之帳戶，倘
　　　該款項係用以購買股東乙○○、陳世典股份，原告自應將
  　　款項逕匯交乙○○、陳世典之帳戶，而非匯付予被告，顯
    　見該款項係增資款，而非購買乙○○、陳世典股份之價款
      。
（二）證人陳文鴻於96年6月22日證稱伊不知道原告在94年10月
      加入被告股東時，是否知悉被告資本額為15,000,000元，
      及被告帳務係在95年5、6間確定等語。足見證人陳文鴻既
　　　然就原告投資被告時是否知悉被告尚未變更章程與否等事
  　　不清楚，自無從證明被告辯稱系爭款項為購買乙○○及陳
    　世典股份，且被告公司帳務確實在原告增資後才確定。
（三）證人許語真於96年6月22日證稱伊於95年3月16日任職被告
      公司，任職時原告已成為被告股東，且不知道原告擔任股
      東時是否知悉被告資本額等語。足見證人許語真就原告投
　　　資被告時是否知悉被告尚未變更章程與否等事不清楚，無
  　　從證明被告辯稱系爭款項為購買被告法定代理人乙○○、
    　總經理陳世典股份真正。
（四）被告於95年6月7日曾開立股票保管條交原告收執，其上載
      明「茲本公司股東甲○○先生截至本日止總計持有本公司
      股票貳拾伍萬股，面額新台幣壹拾元整，託付公司統一保
      管。」等語，而被告既稱伊係於94年8月25日設立登記，
      因受限公司法發起人股份一年內不能轉讓，故被告法定代
      理人乙○○、訴外人陳世典二人無法將股份轉讓登記予原
      告云云，然卻能令原告持有被告股份250,000股，並託付
      予被告保管，益見被告辯稱系爭款項為購買蕭、陳二人股
      份，純屬卸責飾詞。
（五）再者，原告係於95年7月24日與訴外人游郁瑩結婚，而訴
      外人游郁瑩雖自婚前之94年10月起在被告擔任總經理特別
      助理職務，但於婚後之95年8月12日旋即遭被告資遣，且
      訴外人游郁瑩在職期間僅負責被告負責人或總經理交辦與
      各部門之事務聯繫工作，無權參與被告決策之擬定或財務
      運作事項，更遑論訴外人游郁瑩與原告各為獨立之人格，
      伊於擔任被告公司總經理特別助理職務期間所知悉之事項
      ，原告並非當然知悉，是被告以訴外人游郁瑩曾經在95年
      3月22日受被告負責人指示彙整各部門提交之資料中夾有
      被告94年11月30日資產負債表，即謂原告知悉該資產負債
      表內容云云，本屬無據。矧且，本件之爭點應係：原告給
      付被告之系爭款項是否為增資款及增資前被告有無辦理變
      更章程二項事實，縱使原告在給付系爭款項增資後，能夠
      經由被告財務報表獲悉被告尚未辦理變更章程乙事，亦不
      能因此令無效之增資行為變為有效，被告對於原告仍負有
      返還利益之義務。
四、聲明：
（一）被告應給付原告新台幣2,500,000元，及自94年10月13日
      起至清償日止依年利率5%計算之利息。
（二）原告願供擔保請准宣告假執行。
貳、被告則以下列辯詞置辯：
一、被告之法定代理人乙○○、訴外人陳世典於94年8月間以被
    告法定代理人乙○○等19人為發起人而成立被告，因訴外人
    陳世典與訴外人即原告父親林文卿熟識，訴外人林文卿及原
    告得知訴外人陳世典籌設餐飲公司（即被告公司）經營日式
    料理餐廳（餐廳名稱為海老天）即表示欲入股，但因被告於
    94年8月25日已設立登記，餐廳預備於94年10月18日開幕，
    訴外人陳世典與乙○○遂協商將伊二人之股份中250,000股
    轉讓予原告，並通知原告可於餐廳開幕前匯入投資款擔任被
    告原始股東。惟依公司法第163條之規定，必須於1年後始能
    辦理股權轉讓將原告登記為股東，原告為保障伊確實擁有股
    東之權利而非於1年後始得行使權利，乃提出2個條件：（一
    ）擔任被告之董事，參與被告經營決策及負責行銷公關媒體
    ，（二）由訴外人即原告之未婚妻游郁瑩擔任訴外人陳世典
    （當時為被告公司總經理）特別助理，學習如何經營餐飲業
    ，並要求被告董事等人於上開94年10月4日下午4時董事會議
    事錄上簽名。事實上原告確實係受讓股東乙○○及陳世典等
    人之股份，此由原告所提出之匯款單1,100,000元收款人戶
　　名記載為「京宴股份有限公司籌備處」可證。該匯款單乃原
  　告父親訴外人林文卿於匯款時不知被告已設立登記只能以轉
    讓股份方式讓原告入股，誤以為是繳納第一次發行股份之股
    款始匯款至「籌備處」。
二、原告擔任被告董事期間，每一次董事會原告均列席參與被告
    經營決策、領取被告給予出席董事1,000元餐廳禮券之車馬
    費及多次與家人及朋友至海老天餐廳消費享有董事至餐廳消
    費65折優惠，時間長達1年均未曾主張被告係不法增資。若
    被告果有增資而由原告投資2,500,000元之事實存在，原告
    豈有長達1年多之時間，均未要求被告依法變更章程登記資
    本為17,500,000元之理。而該筆匯款本應由被告交付予被告
    之法定代理人乙○○及訴外人陳世典二人，惟伊二人於當時
    參與被告經營，遂先將該筆匯款交由被告視實際狀況予以運
  　用，並預計於設立登記1年（即95年8月25日）後辦理股權轉
    讓時再將該筆匯款返還予伊二人。95年6月被告因營運虧損
    欲增資發行新股，而原告對於訴外人陳世典經營公司之能力
    質疑，遂於股東會議要求撤換總經理；95年7月5日股東會議
　　通過增資案及撤換總經理，並由原告提案將訴外人游郁瑩由
  　特助升任副總經理，推舉訴外人葉台斌擔任總經理，同時決
    議由原告、訴外人詮揚股份有限公司、葉台斌、乙○○、陳
    文鴻及其他股東分別投資並認購新股，原告亦簽發認購新股
    之股款1,500,000元，到期日7月31日之支票乙只予被告。未
    料7月28日董監事會議時，原告發現與新任總經理葉台斌經
    營理念也不合，兩人意見相左並發生激烈辯論及言語衝突，
    當晚8時許原告即以伊手機發簡訊通知各董監事及部分股東
    表示將辭去董事之職及撤回7月31日的1,500,000投資款。原
    告此一撤資行為，致公司資金不足，總經理葉台斌乃決定於
    95年8月決定縮小公司編制進行裁員，將訴外人陳世典、訴
    外人即原告配偶游郁瑩及部分員工等人依法資遣，因而造成
    原告不滿，對於被告多次促請其辦理股權轉讓事宜，置之不
    理，並以被告未依法辦理增資，投資無效為由，要求被告返
    還投資款。事後因原告堅持不願投資1,500,000元，雖然其
    他股東均已匯入增資股款，但被告之法定代理人乙○○及其
    他董事及股東均基於過去之情誼，決定將原告簽發之上開支
    票交還原告。是原告辯論意旨狀稱伊因95年7月28日認為1,5
    00,000元增資案未經股東會決議，拒絕兌付上開支票，請求
    被告返還支票云云，顯非事實。
三、自原告匯款系爭2,500,000元後時間長達1年多，原告從未質
    疑被告登記之資本額始終為15,000,000元，且原告以2,500,
    000元投資被告時，開出條件要求列席董事實質參與公司經
    營決策，及由訴外人游郁瑩擔任總經理特別助理，以期明確
    掌控公司所有大、小決策等情，顯見原告十分懂得主張及保
    護自己的權利，豈可能任由被告長達1年多之時間均未將原
    告登記為股東？又依證人陳世典到庭所證述製作上開董事會
    議事錄之目的，只是為了配合讓原告實際參與經營，才以公
    司增資由伊投資2,500,000元為名列席董事，並非真有投資
    2,500,000元認購增資股份之情事存在。至於原證9之協議書
    ，則係因發起人於1年內不得轉讓股份，原告之要求於股份
    轉讓前由原告列席董事，並於下屆董事改選時支持原告為董
    事下所製作。
四、原告否認知悉被告登記之資本額為15,000,000元，並謬稱其
    妻游郁瑩知悉不等同伊亦知悉，惟依證人陳世典到庭證稱，
    原告有看過會議議程，及被告召開董監事會議，會議中均有
    附公司資產負債表、損益表以討論公司的營利狀況，顯見原
    告不但實際參與公司經營決策，且其配偶游郁瑩負責推動完
    成公司董事會相關決議之後續事宜、每月財務報表審核、每
    日營收報表審核、付款憑單簽核及人事考核等重要工作。訴
    外人游郁瑩更於95年3月22日將公司董監事會議議程相關附
    件資料email與被告法定代理人乙○○，其中包含資產負債
    表，而資產負債表亦明確記載公司資本登記為15,000,000元
    。而證人陳文鴻及證人許語真到庭之證言，亦顯示實質列席
　　被告董事而執行董事職務之原告，對於被告所有經營決策及
  　公司登記資本為15,000,000元自應相當清楚。
五、原告主張伊匯款係認購增資股，並由被告於95年6月7日向伊
    表示增資股票已經製發，而出具股票保管條予原告，表示被
    告有發行增資新股云云。惟公司發行新股應依公司法第266
    條之規定，須由董事會以董事2/3以上之出席及過半數同意
    之決議，始得為之。然被告未曾為發行新股而召開董事會議
    ，又怎會發行新股？原告既擔任被告董事，且自承均有參與
    董事會，又豈會不知被告並無發行新股之事實。因此就95年
    6月7日被告出具之股票保管條所載股票250,000股實際上為
    老股，而非增資之新股部分，原告實早已知悉。
六、被告94年度資產負債表、損益表係委由會計師製作，95年度
    資產負債表、損益表則係由會計許語真製作，且每月召開董
    監事會議，皆有檢討營運方向、現金流量、盈虧狀況、重大
    事情討論表決、並查核損益平衡表、資產負債表等報表，訴
    外人游郁瑩每月至少1次會向會計許語真要求看財務報表。
    至於資產負債表及損益表簽核欄「負責人」、「經理」、「
    主辦會計」均無人簽核，係因每次董監事會議中均有提出財
    務報表檢討，若檢討報表有誤時即立刻予以更正，故而無人
    簽核。至於95年3月22日會議記錄「自開辦日起之所有會計
    傳票、憑證由陳總經理配合主辦會計review，以利釐清各項
    費用之歸類。」，此係因為董監事會議中，訴外人陳世典對
    於有些費用應屬開辦費或當期費用有意見，因而要求會計配
    合釐清各項費用之歸類，並非會計報表尚未製作。又被告法
    定代理人乙○○所發之電子信函（原證8）中所指之財務報
    表，係指細目之帳目分類明細，而非資產負債表及損益表，
  　此事實並經證人陳文鴻到庭証述可知，故原告稱95年3月22
    日前財務報表尚未製作因而伊並不知被告登記之資本仍為
    15,000,000元，顯非事實。
七、準此，系爭匯款2,500,000元實為原告向被告法定代理人乙
    ○○及訴外人陳世典二人買受股份之價金，並應於公司設立
    1年後辦理股權轉讓。1年之時間已到期，被告亦多次通知原
    告配合辦理股權轉讓登記，現再次以本書狀通知原告協同辦
    理，故被告並無民法第179條規定無法律上之原因而受有利
    益之情事存在。又原告實係因見被告營運虧損，在不願負擔
    虧損及伊配偶遭被告新任總經理葉台斌決議縮編降低成本而
    資遣之情形下，始提起本件訴訟，惟原告長達1年多實際指
　　導經營被告並參與公司重大決策，眼見公司虧損確主張應返
  　還投資，與民法第148條誠信原則相違，是原告之請求應予
    駁回。
八、聲明：
（一）原告之訴駁回。
（二）如受不利判決，被告願供擔保免為假執行。
參、兩造不爭執之事實：
一、原告於94年10月間投資被告2,500,000元，並匯入被告之帳
    戶。
二、被告於95年6月7日出具載有250,000股之股款保管條予原告
    。
三、被告將原告所簽發用以認購新股之股款1,500,000元，到期
    日7月31日之支票乙只返還予原告。
肆、得心證之理由：
一、原告主張之事實，業據其提被告公司董事會議事錄、匯款單
    、股票保管條、存證信函、被告公司設立登記表及章程影本
    附卷可稽，被告則以上開辯詞資為抗辯，故本件爭執點在於
　　原告於94年10月間投資被告公司2,500,000元究係增資股票
  　股款或受讓被告公司股東訴外人陳世典與乙○○之原有股份
    中之250,000股？茲判斷如下：
（一）查被告公司94年10月4日下午4時董事會議事錄（見卷第7
      頁）中五、報告事項記載「1.增資案：本公司因日式料理
      海老天超出當初預算擬增資250萬元，總資本額增加為
      1750萬元。2.同意列席董事案：因甲○○先生投資本公司
      250萬元，董事會同意甲○○先生列席所有董事會。決議
      ：全體出席董事同意通過上述1.2.案」，可見被告公司係
      以增資方式讓原告加入被告公司董事會，又查原告嗣於94
      年10月11日及同年月12日委託其父親林文卿將股款分為1,
      100,000元及1,400,000 元兩筆匯入被告土地銀行華江分
　    行000000000000號帳戶等情，有原告提出並為被告所不爭
      執之匯款回條聯、跨行匯款入戶電匯申請書（匯款人證明
      聯）影本附卷可證（見卷第8、9頁），再查被告公司並於
      95年6月7日向原告表示原告截至該日止總計持有被告公司
      股票二十五萬股，面額一十元，託付公司統一保管之情，
      亦有原告提出並為被告所不爭執真正之股票保管條影本附
      卷可查（見卷第10頁），可知原告亦已繳交股票，並理應
      持有二十五萬股增資股票。
（二）被告雖辯稱原告匯交被告之款項2,500,000元係購買被告
      法定代理人乙○○及總經理陳世典股份250,000股之價金
      云云。惟查證人陳世典於本院證稱：「（本院問：是否曾
      經要把股份轉讓的事情？）公司乙○○董事長有跟我提過
　    股份轉讓的事情，後來真正在95年度轉讓出去，我們本來
      有京都銘栗本舖等五家店，被告公司同意以這五家店來入
      股，後來價值沒有談好，結果原先同意被告公司的股份轉
      讓出去，轉讓蠻多的，轉讓給公司指定的人來接，因為我
      已經離開公司，所以並不清楚。（本院問：是否知道有轉
      讓股份給原告？）蕭董有給我提，但是是否有轉讓出去不
    　曉得。公司指定誰來接認股份，是轉讓給原有股東的哪些
      人，我不清楚。．．．（原告訴訟代理人問：請提示原證
      一＜按：係被告公司94年10月4日下午4時董事會議事錄＞
      ，記載內容是否實在？）是當天開會的內容。」等語（見
      卷第96頁反面、第98頁），可知94年10月4日之被告公司
      董事會確係討論以增資之方式讓原告入股被告公司，且並
      非以乙○○、陳世典之股票轉讓予原告，否則證人陳世典
      怎會不知其持有之股票轉讓予何人，甚至於是否確已轉讓
      予原告亦不知情，況若係以訴外人乙○○及證人陳世典所
      持有之被告公司股份轉讓予原告，則原告所匯上開股款，
      理應匯入訴外人乙○○及證人陳世典帳戶中，而非被告公
      司帳戶，顯見該匯款應係增資款，而非購買訴外人乙○○
      、陳世典股份之價款，雖被告復辯稱原告所匯之受款人戶
      名為「京宴股份有限公司籌備處」，可知原告知因被告公
      司已設立登記只能以轉讓股份方式讓原告入股，因而原告
      之父林文卿匯款時才會仍以為是繳納第一次發行股份之股
      票而匯款至籌備處云云，然查被告提供原告匯款帳戶存摺
      之戶名係記載為「京宴股份有限公司籌備處」，有原告提
      出之被告公司土地銀行華江分行活期存款存摺封面影本在
      卷可佐（見卷第54頁），可知原告顯係依被告公司銀行原
      有戶名為受款人而匯款，被告此部分辯詞，尚不可採，再
      者，若如被告所辯係因受限公司法發起人股分一年內不能
      轉讓，故乙○○、陳世典無法將股票轉讓予原告，為保障
      原告確實擁有股東之權利而非於一年後始得行使權利，乃
      要求擔任被告公司之董事云云，則又為何被告公司在將訴
      外人乙○○、證人陳世典股票轉讓未滿一年之95年6月7日
      即出具股票保管條，表明原告已取得被告公司二十五萬股
      票，可見原告取得被告公司之股份係因增資而非受讓訴外
      人乙○○、證人陳世典之被告公司原有股份。
（三）按股份有限公司增資發行新股，依公司法第277條、第278
      條、第266條第2項規定，須先經股東會特別決議變更章程
      ，並經董事會特別決議後，始可為之。由此等規定之趣旨
　　　觀之，股份有限公司未完成增資發行新股之手續前，似不
　　　得對外募股。最高法院83年台上字第1674號判決意旨參酌
  　　。查被告公司辦理增資邀原告認購股份，既不否認未先依
    　法召開股東會辦理變更章程之情，則增資行為即違反公司
      法規定，應屬自始、當然、絕對、確定無效。是以被告雖
      再舉證人即被告公司會計許語真、被告公司之監察人陳文
　　　鴻證稱原告配偶游郁瑩有看被告公司財務報表、原告確實
　　　際參與被告公司之經營或決策等情。惟查證人陳文鴻亦證
  　　稱原告九十四年十月投資被告時是否知悉被告公司尚未變
　　　更章程與否等事不清楚等語，證人許語真係95年3月16 日
　　　始任職被告公司會計，是以原告縱然在被告公司董事會增
  　　資決議後，確參與被告公司經營或決策，亦有審核公司財
    　務報表，知悉被告公司資本仍為一千五百萬元未變更，然
      此均在董事會決議增資及原告交付股款後，斯時被告公司
      既未召開股東會作增資變更章程之特別決議，該增資行為
      已為無效，即使經由被告公司財務報表獲悉被告尚未辦理
      變更章程一事，且原告事後知情卻遲未表示異議，亦不影
      響該增資行為無效之結果。
二、又按無法律上之原因而受利益，致他人受損害者，應返還其
    利益。雖有法律上之原因，而其後已不存在者，亦同。民法
    第179條定有明文。查被告公司九十四年增資2,500,000元之
    行為既為無效，則被告基於無效之法律行受領原告給付增資
    股款2,500,000元，致原告受有損害，揆諸前開規定，被告
    公司自應返還上開不當得利金額。綜上所述，原告依民法第
    17 9條不當得利返還請求權關係，請求被告返還上開2,500,
    000元及受領時即94年10月11日、94年10月12日之翌日即94
    年10月13日起算之法定遲延利息，為有理由，應予准許。
三、兩造陳明願供擔保請為宣告假執行或免為假執行，經核均與
    規定相符，爰分別酌定相當之擔保金額予以宣告。
四、因本案事證已臻明確，兩造其餘主張陳述及所提之證據，經
    審酌後，認與本判決結果無影響，爰不一一論駁，附此敘明
    。
伍、結論：本件原告之訴為有理由，並依民事訴訟法第78條、第
    390條第2項、第392條第2項，判決如主文。
中　　華　　民　　國　　96　　年　　7 　　月　　27　　日
                  民事第二庭    法　官　黃雯惠
以上正本係照原本作成。
如對本判決上訴須於判決送達後20日內向本院提出上訴狀。
中　　華　　民　　國　　96　　年　　7 　　月　　27　　日
                                書記官　林玗倩
